【裁判字號】    95,台上,1973
【裁判日期】    950907
【裁判案由】    返還價金
【裁判全文】
最高法院民事判決            九十五年度台上字第一九七三號
    上  訴  人
    法定代理人  丙 ○ ○
    上  訴  人  甲 ○ ○
    共      同
    訴訟代理人  黃 啟 倫律師
    被 上訴 人  乙○○○
上列當事人間請求返還價金事件，上訴人對於中華民國九十四年
十月十八日台灣高等法院第二審判決（九十四年度上字第四八七
號），提起上訴，本院判決如下：
    主  文
原判決關於駁回上訴人其餘上訴暨訴訟費用部分廢棄，發回台灣
高等法院。
    理  由
本件被上訴人主張：伊於民國九十三年三月九日與上訴人簽立不
動產買賣契約，向上訴人居大建設股份有限公司（下稱居大公司
）購買門牌號碼台北市○○街二九巷一六號三樓房屋，向上訴人
甲○○購買房屋坐落基地應有部分，其中房屋價款新台幣（下同
）一百五十一萬元、土地價款六百零二萬元，合計七百五十三萬
元。伊於簽約時即給付房屋價款四十七萬元、土地價款一百八十
二萬元。嗣伊發覺系爭房屋依法不得施作夾層而未續繳買賣價金
，經上訴人解除系爭買賣契約。上訴人於解約後，將系爭房地再
行出售，居大公司僅受有四萬元、甲○○僅受有十五萬元之價差
，扣除上開價差後，上訴人應返還伊價金，即居大公司應返還四
十三萬元、甲○○應返還一百六十七萬元等情，爰依解除契約回
復原狀之規定，求為命上訴人分別給付上開金額並加計法定遲延
利息之判決（被上訴人於第一審先位請求居大公司給付四十七萬
元、甲○○給付一百八十二萬元本息；備位請求居大公司給付四
十三萬元、甲○○給付一百六十七萬元本息。第一審判決駁回被
上訴人先位之請求，未據被上訴人聲明不服）。
上訴人則以：系爭不動產買賣契約約定被上訴人不履行債務時，
伊等得沒收被上訴人所繳全部款項，並請求損害賠償，此為懲罰
性違約金之約定。伊等因被上訴人違約，受有總價百分之十之預
期利潤及總價百分之十之銷售費用之損害，居大公司部分為三十
萬二千元、甲○○部分為一百二十萬四千元，且系爭房屋、土地
再行出售後，伊等另受有跌價損失，其中居大公司部分為四萬元
、甲○○部分為十五萬元。再依內政部公布之成屋買賣契約定型
化契約範本，買受人違約時之違約金最高不得超過總價金百分之
十五，則兩造約定之違約金額即難謂過高，且伊等亦得以所受損
害與被上訴人之回復原狀請求權為抵銷等語，資為抗辯。
原審廢棄第一審所為命居大公司給付超過三十九萬元、甲○○給
付超過一百五十一萬元部分本息之判決，改判駁回被上訴人該部
分之訴，並駁回上訴人其餘上訴，無非以：兩造於前揭時日簽立
如前述內容之不動產買賣契約，被上訴人於簽約當日即給付居大
公司房屋價款四十七萬元、甲○○土地價款一百八十二萬元，嗣
被上訴人未依約繳付價金，經上訴人於九十三年三月二十六日限
期催告未果，上訴人乃於同年四月六日解除系爭不動產買賣契約
之事實，為兩造所不爭，堪信為真實。查兩造間不動產買賣契約
第九條約定違約金之性質為懲罰性違約金，被上訴人未依約繳納
價金，上訴人得依約請求被上訴人給付違約金。惟上訴人於解約
次日即同年四月七日即將系爭不動產售與訴外人張淑娟，已獲有
銷售利益，自不得謂受有銷售利益損失。而被上訴人本應於同年
三月十五日繳納房屋價金十七萬元、土地價金六十六萬元，並將
辦理產權過戶之文件交付上訴人辦理銀行貸款，因未依約履行，
致上訴人受有約一個月無法運用價金收入之損害、再出售之跌價
損失（房屋部分為四萬元、土地部分為十五萬元）及再出售所應
支付之必要行銷費用損害，爰斟酌上訴人所受損害及被上訴人已
繳全部價金之三成，於簽約未及一週即違約之一切情狀，認被上
訴人應給付之違約金，房屋部分以八萬元、土地部分以三十一萬
元為當，則上訴人得自被上訴人已繳價款中沒收者，自應以上開
金額為限，超過上開金額部分之買賣價金即應返還被上訴人，被
上訴人請求居大公司返還三十九萬元、甲○○返還一百五十一萬
元暨其法定遲延利息，即無不當等詞，為其判斷之基礎。
按懲罰性違約金，於債務人違約時，債權人除請求違約金外，並
得依債務不履行規定，請求債務人賠償損害。原審既認定兩造間
約定之違約金，其性質為懲罰性違約金，且認上訴人因被上訴人
違約而受有前述再出售之價差、行銷費用及無法運用價金收入之
損害（見原判決五頁、六頁），上訴人即非不得於違約金外，另
請求被上訴人賠償損害。查上訴人於原審已以被上訴人違約之損
害賠償請求權與被上訴人所得請求返還之價金為抵銷之抗辯（見
原審卷二二頁），原審除斟酌上訴人受有上開損害等一切情節而
為核減違約金數額之標準外，對於上訴人所辯其受有相當於總價
百分之十之行銷費用損失及抵銷之抗辯，並未論斷，亦未說明何
以不足採信之理由，非無判決不備理由之違法。上訴論旨，指摘
原判決不當，求予廢棄，為有理由。
據上論結，本件上訴為有理由。依民事訴訟法第四百七十七條第
一項、第四百七十八條第二項，判決如主文。
中    華    民    國  九十五  年    九    月    七    日
                      最高法院民事第八庭
                          審判長法官  朱  建  男
                                法官  顏  南  全
                                法官  許  澍  林
                                法官  鄭  傑  夫
                                法官  蘇  清  恭
      本件正本證明與原本無異
                                      書  記  官
中    華    民    國  九十五  年    九    月   十八   日
                                                      Ｋ


司法院資訊處製作；財團法人民間司法改革基金會備份。
